臺灣板橋地方法院民事判決　　　　　　　　　　　　九十二年度簡上字第二七三號
　　上　訴　人　丁○○
　　訴訟代理人　吳鴻奎律師
　　　　　　　　黃仕翰律師
　　被上訴人　　戊○○
　　訴訟代理人　彭國良律師
　　複代理人　　蕭萬龍律師
右當事人間請求給付票款事件，上訴人對於中華民國九十二年七月二十八日臺灣板橋
地方法院板橋簡易庭九十二年度板簡字第六九七號第一審判決提起上訴，本院於民國
九十三年七月二十八日辯論終結，判決如左：
    主  文
上訴駁回。
第二審訴訟費用由上訴人負擔。
    事實及理由
壹、被上訴人主張：
  一、訴外人甲○○（目前已避不見面）於民國八十九年年中陸續向被上訴人借款，
      並指定匯入與被上訴人不相識之訴外人乙○之帳戶，金額共計新台幣（下同）
      四百四十六萬六千元。甲○○因而交付以上訴人為發票人，發票日九十一年十
      一月十一日，票面金額二百十六萬元之支票一紙（以下簡稱系爭支票）與被上
      訴人，作為部分債權之憑證並以之為清償。被上訴人取得系爭支票時，該支票
      已具備法定應記載事項，且係基於對甲○○之借款債權而取得，為此基於票據
      關係提起本件訴訟，請求上訴人給付票款及法定遲延利息（原審判決上訴應給
      付被上訴人二百十六萬元及自九十一年十一月十三日起至清償日止，按年息百
      分之六計算之利息，上訴人聲明不服而提起本件上訴）。
  二、被上訴人係由甲○○處取得系爭支票，且係善意，並支付相當對價；而上訴人
      交付系爭支票之對象，依上訴人所述，則為乙○及丙○○。職此，兩造顯非立
      於票據直接前後手之關係，被上訴人與上訴人素不相識，其與訴外人楊青洲間
      有何內部協議，與被上訴人無涉，被上訴人亦不可能知悉，故上訴人不得以其
      與訴楊青洲之抗辯事由對抗被上訴人。且系爭支票既已簽名蓋章，果如上訴人
      所辯丙○○負有返還系爭票據之義務，則上訴人經告知系爭支票業經遺失，自
      應依法進行掛失程序以保權益，卻於被上訴人主張票據權利時，始主張票據遺
      失，所辯與常情不符。
  三、上訴人主張被上訴人取得支票之時為未記載完成之支票，且係惡意、無相當對
      價，應由上訴人負舉證責任。
  四、聲明：上訴駁回。
貳、上訴人抗辯：
  一、兩造素不相識，系爭支票係八十九年間，上訴人友人即訴外人丙○○、乙○因
      周借現金之需要，向上訴人借用已為發票人簽名用印之空白支票四紙，雙方約
      定支票借款簽發之總金額應限定在八十萬元之內，且發票日期之填載須經上訴
      人同意。之後楊、邵二人即依約以支票調借八十萬元使用，且屆期兌現還款。
      但當時有一張支票未使用，據該二人告知，該支票業已毀損遺失，孰料二年後
      卻由被上訴人持有，並已填載發票日及高達二百十六萬元之金額。系爭票據交
      付甲○○時，並未填載金額及日期，自屬無效票據，上訴人依法毋庸負擔票據
      責任。且甲○○未經上訴人之同意填載發票日期，並填載超越授權範圍之金額
      ，係屬票據之偽造，上訴人自無庸負發票人之責。
  二、被上訴人取得系爭票據，係出於惡意或重大過失，依票據法第十四條規定，應
      不得主張票據上之權利：
    （一）上訴人於八十九年六月二十八日給付票款後，即向丙○○要求索回系爭支
          票，是於八十九年六月二十八日後，甲○○持有系爭票據拒未返還，即屬
          惡意侵占，本屬無權處分之人。
    （二）系爭支票上之金額及日期均係由甲○○所填載，甲○○交付系爭支票予被
          上訴人時，已向被上訴人明白表示上訴人與借款無關，被上訴人不得提示
          系爭支票，被上訴人竟仍予收受，則其取得系爭支票自難謂非出於惡意或
          重大過失。
    （三）甲○○向被上訴人借款後，交付多紙支票予被上訴人，被上訴人既非單獨
          持有系爭支票，對於系爭支票上之金額、日期非發票人填寫，應得以知悉
          ，理應更詳為查證，且被上訴人自陳係於九十年十月間收受系爭支票，然
          系爭支票之發票日為九十一年十一月十三日，顯係一年後之遠期支票，衡
          諸常理，一般人於收受後均會再三確認支票屆期提示之可能性，甚且被上
          訴人已向甲○○索取上訴人行動電話號碼，竟未向上訴人查證票據相關事
          宜，其持有系爭支票難謂無惡意或重大過失，自不得主張票據權利。
  三、退步言之，即令甲○○非無權處分人，然被上訴人取得系爭支票係出於惡意，
      被上訴人既非善意第三人，而甲○○又係以侵占方式取得系爭空白票據，上訴
      人對甲○○本無票據上之義務，依票據法第十三條規定，上訴人自得以自己與
      甲○○間之抗辨事由，對抗被上訴人，主張免負票據責任。
  四、聲明：
  （一）原判決廢棄。
  （二）右廢棄部分，被上訴人在第一審之訴駁回。
參、兩造不爭執之事實：
  一、系爭支票係訴外人甲○○交付被上訴人，作為甲○○向被上訴人借款之債權憑
      證及部分清償之用。
  二、系爭支票發票人欄內之上訴人簽名及印章均為真正，提示時，票載發票日為九
      十一年十一月十一日，票面金額為二百一十六萬元，因存款不足遭退票。
  三、被上訴人於八十九年八月二日至同年九月八日止，匯入訴外人乙○在第一銀行
      敦化分行帳號0000000000之帳戶之金額為四百四十六萬六千元。
肆、兩造於本院九十三年五月二十日準備程序協議簡化本件之爭點為：一、系爭支票
    於交付被上訴人時，是否未記載金額、日期而屬無效票據？二、被上訴人取得系
    爭支票是否有惡意或重大過失？上訴人嗣後於本院九十三年七月七日言詞辯論期
    日及當日庭提之上訴理由（四）狀中，就上述第一項爭點之前段事實，改稱系爭
    支票之日期及金額，係甲○○填載並交付支票予被上訴人等語。準此，系爭支票
    於交付被上訴人時，已具備法定應記載事項乙節，於兩造間即無爭執，毋庸列為
    爭點加以審酌。惟上訴人仍一再主張系爭支票於上訴人簽發時，並未填載日期、
    金額，為無效票據，故本院仍應就系爭票據是否為無效票據加以審酌，茲論述如
    下：
  一、系爭票據於上訴人簽發時，是否未填載日期、金額而為無效票據？
    (一) 按票據行為乃財產上之法律行為，自得授權他人代理為之。代理人經發票人
　　　 之授權，於代理權限內，自己決定效果意思，以本人之名義，完成票據行為
　　　，而行為之效果直接歸屬於本人，即為票據行為之代理。參照最高法院六十七
       年臺上字第三八九六判例意旨謂：授權執票人填載票據上應記載之事項，並
       不限於絕對的應記載事項，即相對的應記載事項，亦可授權為之等語，則發
       票人以留由執票人日後補充之意思，於特意不記載票據應記載事項之全部或
       一部之支票上簽名，所發行之未完成票據，因其附有空白補充權，得依補充
       權之行使而成為完全票據，且空白票據行為一經成立，補充權即隨同空白票
       據而流通，由執票人取得；基於該空白票據之流通，始於發票人之交付行為
       ，票據上空白事項由第三人補充之，復為發票人交付票據時所得預見，為維
       護票據交易之安全，對於非惡意或重大過失取得不當補充之票據者，空白票
       據之發票人仍應負票據上責任。本件上訴人自陳系爭支票係訴外人丙○○、
       乙○周借現金之需要，而向其借用已簽名、用印之空白支票，雙方約定支票
       簽發之總金額限定於八十萬元之內，發票日期之填載須經上訴人同意等語，
       依上開最高法院判例意旨，應屬票據行為之授權，上訴人既係授權執票人填
       載票據金額及日期，縱其授權票據金額之範圍有限制，依票據法第十一條第
       二項規定及票據法之通說，亦僅於第三人惡意或因重大過失而不知其限制時
       ，授權人得以該限制對抗第三人而已，上訴人簽發之空白授權票據，並不因
       之當然無效。上訴人主張伊未於系爭支票填載金額及日期，故系爭支票為無
       效票據云云，並非可採。
    (二)況上訴人自認系爭支票係經甲○○填載金額及日期後，交付與上訴人者，準此
      ，被上訴人取得系爭支票時，系爭支票已具備法定應記載事項。則依票據法第
      十一條第二項規定，其即得依票據文義行使權利，如上訴人主張被上訴人取得
      票據時並非善意，基於票據流通之保障，則應由票據債務人負舉證責任（最高
      法院七十年度台上字第四四四七號判決參照）。
  二、被上訴人取得系爭支票是否有惡意或重大過失？
    (一)上訴人關於系爭票據金額之授權是否有限制？被上訴人是否明知或因重大過失
      而不知該限制？
      1.上訴人雖主張丙○○、乙○向其借用空白授權票據時，雙方曾約定發票金額
        限於八十萬元之內，且發票日期之填載，須經上訴人同意云云，然觀之證人
        丙○○於原審證述稱：因我缺錢向被告（即上訴人）借用四張支票，找乙○
        將支票拿去借高利貸，對方要求我交付三張以上之空白票，票期約十天，共
        借了八十三萬元，由對方將八十三萬元分別填載在三張支票上，都兌現後，
        因乙○跟我說對方說另一張未填載金額，已作廢所以未追回。後來被告有找
        過我取回這張票，我說金主說那票是空白，直接作廢。當初告訴被告共借八
        十多萬，另一張是為預防那三張票跳票之擔保票等語，證人乙○於原審證述
        稱：我在台北市政府任職時，透過同事甲○○為丙○○借款，她說要交付四
        張票，三張填借貸金額一張空白，待三張票兌現後，空白票會還給我，後來
        三張都有兌現，我就去找甲○○取回空白票，但甲○○告訴我說空白票在金
        主那裡，後來日子久了就忘了等語。依其等證詞之內容觀之，僅謂其等透過
        甲○○借款八十三萬元云云，並未能證明其等向上訴人借票時，上訴人曾就
        票據金額之授權限制於八十萬元內。上訴人主張就系爭票據金額之授權有限
        制云云，已難憑採。
      2.況被上訴人於八十九年八月二日至同年九月八日止，依甲○○指示匯入乙○
        在第一銀行敦化分行帳號0000000000之帳戶之借款金額為四百四
        十六萬六千元，此為兩造所不爭執。乙○、丙○○二人證述稱僅向被上訴人
        借款八十三萬元云云，顯與事實不符。而縱認上訴人與乙○、丙○○間就系
        爭票據金額之授權確有限制於八十萬元內，此乃其等間之內部約定，既未載
        明於票據，亦無任何公示方法，參諸被上訴人匯入乙○帳戶之金額高達四百
        餘元之事實，足信此授權之限制，為上訴人所不知；否則，如被上訴人知其
        限制，殊無甘冒風險，收受逾越授權範圍之不實票據，卻貸與超過授權金額
        數倍之借款，而自限於不利！
      3.上訴人又援引甲○○於臺灣台北地方法院檢察署九十三年度發查字第一三九
        八號案件中供述：系爭支票係伊向被上訴人戊○○借錢所為之擔保，伊有向
        被上訴人說錢是丙○○借的，不是上訴人丁○○借的．．．被上訴人知道伊
        都是幫別人借的，真正借款人伊都會告訴借款人。伊有跟被上訴人戊○○說
        支票不能提示。伊每個月會轉十幾萬元給被上訴人，伊以為錢已經全部還清
        ，不清楚被上訴人為何提示系爭支票云云為證，欲行主張被上訴人取得系爭
        票據出於惡意。姑且不論上訴人並未證明甲○○於上開案件曾為上開之供述
        ；縱甲○○曾為上開供述，則依其陳述，適足以證明被上訴人係因貸與丙○○金錢支付相當之對價而取得系爭票據，被上訴人對於系爭票據金額授權之
        限制並無所知。至於甲○○稱渠曾告訴被上訴人系爭支票不能提示云云，顯
        與一般交易常情及經驗法則有違，蓋以持第三人所簽發之票據交付貸與人，
        作為自己向貸與人借款之擔保，於一般交易市場時有所見，第三人雖非借款
        人本人，然其自願簽發票據，提供自己之信用，作為他人借款之擔保，自仍
        應負票據責任，不得以其非借款人云云，主張免負票據責任。系爭支票既係
        甲○○替丙○○向被上訴人借款之擔保，則甲○○殊無向被上訴人表示不能
        提示系爭支票之可能，否則系爭支票擔保之作用何在？被上訴人猶無可能收
        受不能提示之支票，而仍願意貸與數百萬元之借款！故上訴人主張以甲○○
        上開證詞證明被上訴人收受系爭支票為惡意云云，亦不足採信。
     4. 此外，上訴人並未提出其他證據證明其關於系爭票據金額之授權有限制於八
        十萬元以內，及被上訴人明知或因過失而不知該限制，上訴人主張被上訴人
        取得系爭票據屬惡意或有重大過失，即無足採信。
    (二)甲○○是否係無權處分系爭支票之人，且為被上訴人受讓系爭票據時所明知或
      因過失而不知？
      1.上訴人主張其於八十九年六月二十八日給付票款後，即向丙○○要求索回系
        爭支票，是於八十九年六月二十八日後，甲○○持有系爭票據拒未返還，即
        屬惡意侵占，屬無權處分之人云云，證人丙○○亦證述稱：上訴人曾找過伊
        要取回系爭支票云云。縱認丙○○之證言屬實，上訴人要求取回系爭票據之
        事實，亦僅屬票據授權之撤回，依民法第一百零七條規定，僅於第三人惡意
        或因過失而不知撤回之情事時，上訴人得以授權之撤回對抗之。甲○○既係
        自有權處分之人取得系爭票據，自亦屬有權處分系爭票據之人，並不因嗣後
        上訴人撤回票據之授權，而成為無權處分之人。上訴人主張甲○○為無權處
        分系爭支票之人，依票據法第十四條第一項規定，被上訴人不得享有票據上
        之權利云云，為無可採。
      2.況且，縱認上訴人曾向丙○○要求索回系爭票據，而為票據授權之撤回，然
        此亦屬上訴人與丙○○間所發生之事由。參酌被上訴人匯入乙○帳戶之借款
        金額高達四百餘萬元，且乙○、丙○○係提供系爭支票交由甲○○持交被上
        訴人作為借款之擔保，故被上訴人取得系爭支票，堪認為出於善意。衡情丙○○、乙○二人要無將票據授權撤回之情事告知被上訴人之可能，否則被上
        訴人豈有仍同意貸與借款之理！此外，上訴人復未提出其他證據證明被上訴
        人明知或因過失而不知系爭票據之授權業經撤回，上訴人自亦不得以票據授
        權之撤回對抗被上訴人。
    (三)上訴人對於被上訴人之前手甲○○是否無票據上之義務，且被上訴人明知其事
      仍基於惡意受讓系爭票據？
      1.上訴人既然自陳系爭支票是丙○○、乙○因周借現金之需要，向上訴人借用
        已為發票人簽名用印之空白支票，且上訴人特意不於票據上記載發票日及金
        額，授權留由執票人日後補充，其所發行之未完成票據，因其附有空白補充
        權，得依補充權之行使而成為完全票據，自仍應由發票人負其責任，業如前
        所述。則基於上訴人與丙○○及乙○間借用票據之原因關係，上訴人即應對
        丙○○及乙○負發票人之責任。雖上訴人主張其與楊、邵二人間借用票據之
        原因關係，曾約定金額限於八十萬元云云，然就此一事實，依楊、邵二人之
        證詞，尚不足為適當之證明，業如前所述。且縱上訴人與其二人間果有此約
        定，因楊、邵二人復將系爭支票交付甲○○持向被上訴人借款，依票據法第
        十三條規定反面解釋，上訴人如欲對甲○○主張金額限制之抗辯事由，自須
        舉證證明甲○○明知其前手楊、邵二人與上訴人間存有金額限制之抗辯事由
        ，仍惡意受讓票據。然本件被上訴人依甲○○指示匯入乙○帳戶之借款金額
        高達四百餘萬元，遠超過上訴人主張之八十萬元借款限額，丙○○、乙○既
        係以系爭支票作為借款之擔保，且借款金額達四百餘萬元，衡情自無可能將
        借款金額限制之原因事實告知甲○○，否則甲○○豈有仍願為之向被上訴人
        借貸逾越限數倍以上之借款之理。此外，上訴人復未提出其他證據證明甲○○明知上訴人與楊、邵二人間關於貸款金額限制之事實，仍惡意受讓票據，
        上訴人自不得以之對抗甲○○，主張對甲○○無需負擔票據上義務。
      2.上訴人既不得對於甲○○主張其前手與上訴人間之抗辯事由，則甲○○取得
        票據權利，即無存在人的瑕疵可言，被上訴人自甲○○受讓取得系爭票據，
        更無惡意之可言。上訴人主張被上訴人基於惡意取得系爭票據，依票據法第
        十三條規定反面解釋，上訴人毋庸負擔票據責任云云，即無可採。
    (四)此外，上訴人另主張甲○○向被上訴人借款後，交付多紙支票予被上訴人，被
      上訴人既非單獨持有系爭支票，對於系爭支票上之金額、日期非發票人填寫，
      應得以知悉，理應更詳為查證，且被上訴人係於九十年十月間收受系爭支票，
      然系爭支票之發票日為九十一年十一月十三日，顯係一年後之遠期支票，衡諸
      常理，一般人於收受後均會再三確認支票屆期提示之可能性，甚且被上訴人已
      向甲○○索取上訴人行動電話號碼，竟未向上訴人查證票據相關事宜，以此推
      論被上訴人持有系爭支票難謂無惡意或重大過失云云，惟其並不能證明被上訴
      人係於取得票據時即已得知上訴人之聯絡電話，以及在客票融資之交易實務上
      確有執票人應追查票據屆期兌現可能性之常例，核僅屬上訴人主觀臆測之詞，
      尚難憑採，並此敘明。
  三、綜上所述，本件被上訴人主張依票據法第十一條第二項規定行使票據權利，為
      可採，上訴人所辯均為無可取。從而，被上訴人本於票據法律關係請求上訴人
      給付票款二百十六萬元，及自票據提示日即九十一年十一月十三日起至清償日
      止，按週年利率百分之六計算之法定遲延利息，為有理由，應予准許。又命清
      償票據上債務之判決，應依職權宣告假執行，民事訴訟法第三百八十九條第一
      項第四款亦定有明文。是則原審判命上訴人如數給付，並依職權宣告假執行，
      於法並無不合。上訴意旨指摘原判決不當，求予廢棄改判，為無理由，應予駁
      回其上訴。
  四、本件事證已臻明確，兩造其餘主張陳述及所提之證據，均毋庸再予審酌，附此
      敘明。
伍、結論：本件上訴為無理由，依民事訴訟法第四百三十六條之一第三項、第四百四
    十九條第一項、第七十八條，判決如主文。
中　　　華　　　民　　　國　　九十三　　年　　　八　　　月　　 十一 　　日
                                臺灣板橋地方法院民事第三庭
                                    審判長法  官  黃麟倫
                                          法  官  陳映如
                                          法  官  許月珍
右正本證明與原本無異
如不服本判決，應於收受送達後二十日內向本院提出上訴狀，其未表明上訴理由者，
應於提出上訴狀後二十日內向本院補提理由書狀（均須按他造當事人之人數附繕本）
上訴時應提出委任律師或具有律師資格之人之委任狀；委任有律師資格者，另應附具
律師及格證書及釋明委任人與受任人有民事訴訟法第四百六十六條之一第一項但書或
第二項（詳附註）所定關係之釋明文書影本。
中　　　華　　　民　　　國　　九十三　　年　　　八　　　月　　 十一 　　日
                                          書記官  劉昌明
附註：
民事訴訟法第四百六十六條之一（第一項、第二項）：
對於第二審判決上訴，上訴人應委任律師為訴訟代理人。但上訴人或其法定代理人具
有律師資格者，不在此限。
上訴人之配偶、三親等內之血親、二親等內之姻親，或上訴人為法人、中央或地方機
關時，其所屬專任人員具有律師資格並經法院認為適當者，亦得為第三審訴訟代理人
。
